【裁判字號】    94,金重訴,2
【裁判日期】    970331
【裁判案由】    背信
【裁判全文】
臺灣屏東地方法院刑事判決             94年度金重訴字第2號
公  訴  人  臺灣屏東地方法院檢察署檢察官
被      告  甲○○
選任辯護人  葉銘進律師
被      告  戊○○
                      號
被      告  辛○○
前列二人共同
選任辯護人  林錦芬律師
被      告  壬○○
                      弄3號
被      告  癸○○
被      告  辰○○
前列三人共同
選任辯護人  周春米律師
被      告  寅○○
選任辯護人  葉武侯律師
被      告  卯○○
選任辯護人  子○○律師
上列被告因背信案件，經檢察官提起公訴（92年度偵字第5452號）
，本院判決如下：
    主  文
甲○○、卯○○、癸○○、壬○○共同連續為他人處理事務，意
圖為第三人不法之利益，而為違背其任務之行為，致生損害於本
人之利益，甲○○處有期徒刑肆年，卯○○、癸○○、壬○○各
處有期徒刑貳年陸月。
辛○○、戊○○、辰○○、寅○○共同為他人處理事務，意圖為
第三人不法之利益，而為違背其任務之行為，致生損害於本人之
利益，各處有期徒刑貳年。
    事  實
一、甲○○原係高雄區中小企業銀行東屏東分行（下稱高企東屏
    東分行，位於屏東市○○路684 號，高企已於民國90年2 月
    為中央存保接管，現由玉山銀行買受）經理，負責綜理該分
    行及所轄西屏東辦事處授、徵信、貸款核撥等業務之審核；
    辛○○係該行徵信調查員、戊○○為徵信課課長，負責該分
    行徵信業務之經辦，均為受高企委託、為高企處理金融貸款
    事務之人。緣民國84年間寅○○（甲○○之女婿）因開設多
    家建設公司，亟需大筆資金週轉，而與其股東即長年務農之
    辰○○及前警務人員庚○（業經本院通緝）商議，用渠等於
    77、78年間購買之屏東市○○段80地號（面積29平方公尺）
    、81地號（面積401 平方公尺）、100 之4 地號（面積90
    平方公尺）之空地為抵押，以興建五間五層樓店面房屋為晃
    子，向丈人甲○○主持之高企東屏東分行超貸鉅款，惟為避
    人耳目，渠等推由辰○○擔任借款人，寅○○、庚○則擔任
    連帶保證人，共同於84年5 月9 日向高企東屏東分行申請建
    築融資新台幣（下同）5 千5 百萬元。甲○○、戊○○、辛○○等均明知主管機關規定以都市空地作擔保品原則上不得
    貸放，及貸款人貸款用途與實際須相符合，其並應於抵押貸
    款之借款人填寫借款申請書檢附土地登記謄本、地籍圖、申
    請建築融資並須附建築執照、具體興建計畫等相關資料後，
    由主辦鑑估、徵信人員赴擔保品現場查估，其承辦此等業務
    並有須製作確實之個人資料表、徵信報告表、不動產抵押權
    設定估價核算表，個人貸款金額大於1400萬元者尚須經總行
    批覆，並依總行加註之意見辦理之義務，而總行原則上一般
    僅作書面審查，故主辦之鑑估人員及分行各級主管確實履勘
    查估徵信極為重要。甲○○竟基於意圖為辰○○、寅○○、
    庚○、卯○○（見事實欄二部分）不法利益之概括犯意，與
    戊○○、辛○○、辰○○、寅○○、庚○共同基於意圖為辰
    ○○、寅○○、庚○不法利益之共同犯意聯絡，而為下列高
    估擔保品價值、顛倒放款流程、以都市空地作擔保品不得貸
    放，及貸款人貸款用途與實際不相符合、製作不實徵信報告
    等缺失之違背任務行為，使辰○○、寅○○、庚○得以自高
    企貸得5500萬元，茲就其違背任務犯行詳述如下：
（一）甲○○、戊○○、辛○○均明知辰○○、寅○○、庚○並
      無於本案洛陽段抵押土地上有任何興建房屋之計畫，且辰
      ○○、寅○○、庚○均未檢附個人年度所得憑證或證明文
      件，竟由辛○○於84年5 月5 日製作不實之徵信報告表，
      於償債來源或計畫項下虛偽記載：「『有』個人年度所得
      憑證或證明文件」，並在無具體興建計畫可依憑之情況下
      ，逕自認定本建案之銷售價格以膨脹申請人之償債來源增
      加信用，而記載「申請人欲在洛陽100-4 、80、81土地上
      建5 層樓透天店面住家，申請人擬銷售之價位如下：第一
      戶地坪約37.5坪，售價3500萬元，第2.3.4 戶每戶約25.4
      坪，（一戶）售價2700萬元，第五戶地坪約43.6坪，售價
      約3900萬元」，其並認為製作該徵信報告表之時點「房地
      產低迷」，竟仍推估貸款人有預估盈餘2240萬元可供償還
      貸款，而記載此等不實事項於該徵信報告表，逐層送同有
      犯意聯絡之甲○○、戊○○審核通過。
（二）再甲○○、戊○○、辛○○均明知高企就擔保品之估價及
      放款值核估有於82年11月11日以82高銀總審查字第4279號
      頒訂「擔保品鑑價要點」，規定土地應扣除增值稅後以9
      成貸放（見該要點第四點甲項之規定），但若不動產鑑估
      如有特殊情形，經營業單位實地勘查，認為有承作價值，
      應述明理由，專案報總行核准後貸放（見該要點第四點(十一)
      ）。詎其等竟對前述規定視而不見，辛○○不惟未依前述
      要點第四點甲之規定，以本案土地市價扣除土地增值稅後
      之金額（即估價淨額00000000元）九成（即00000000元）
      為放款金額；亦不依該要點第四點(十一)之規定述明本案有何
      特殊情形及承作價值之理由，竟自行推估該土地市價有
      000000 00 元，並自行決定以該市價約五成六之標準決定
      本件貸放金額為5500萬元，逐層送甲○○、戊○○審核通
      過。
（三）甲○○、戊○○、辛○○均明知政府就空地貸款有嚴格管
      制，金融機構承做以都市空地為擔保之貸款，借款人如為
      個人時，有關對個人辦理之建築基地購地融資，如申請人
      已取得建造執照或已有具體之興建計畫，基於該建築基地
      可於短期內實際用於興建房屋，借款用途亦屬正當者，方
      得貸放。至於其他以個人週轉，營業週轉或其他欠缺明確
      資金用途之個人都市空地貸款，各金融機構（包括信用合
      作社等基層金融機構）均應不得放款，以防人為炒作，而
      辰○○等三人自始未取得建照（連同申請建造執照之準備
      均闕如），且未委任任何建築經理公司為建築準備行為，
      甲○○、戊○○、辛○○竟准予貸放。
（四）辰○○、寅○○、庚○之貸款案於84年6 月1 日經送高企
      總行批覆時，總行批覆條件為：「應按建築融資管理辦法
      控管」，且依該行建築融資管理辦法規定：「工程款融資
      應於取得建造執照後，依工程進度分批撥款.... 。 」，
      而寅○○等不惟未支付建築師費用委請規劃繪圖，更未申
      請建照，而甲○○、戊○○、辛○○在未提具相關工程建
      築經理公司之通知或鑑定報告等佐證資料供參，亦未派員
      前往工地實際查勘認定工程進度下，竟無視總行之前述指
      示，即由甲○○逕准依借戶申請金額撥貸，寅○○等人得
      款後即朋分花用殆盡，庚○更遠走美國不知下落，而前揭
      貸款成為呆帳，對高企造成損害，後本筆不良債權為高企
      出售與資產管理公司，前述抵押之土地經本院多次拍賣，
      嗣於93年11月22日方售出，扣除土地增值稅及其他必要費
      用後，債權人僅取得47,627,223元，尚有7,372,777 元未
      受償。
二、甲○○原係高雄區中小企業銀行東屏東分行經理，負責該分
    行及該分行所轄西屏東辦事處之業務，綜理該分行及辦事處
    授、徵信、貸款核撥等業務之審核；癸○○原係高企東屏東
    分行西屏東辦事處主任兼副襄理，84年10月5 日西屏東辦事
    處升為西屏東分行改任經理；李榮家（另行起訴）則原為西
    屏東辦事處副主任，嗣擔任副理，負責綜理該分行授、徵信
    業務之審核；林建德（未據檢察官起訴）係於83年間任該行
    徵信調查員、壬○○係於84年間起任該行徵信調查員、杜正
    德（另行起訴）為徵信課課長，負責該分行徵信業務之經辦
    。卯○○原係國中體育教師，嗣改行養鱉及投資股票，為週
    轉之用，長期即以屏東市○○段1100號建地（面積10 1 平
    方公尺）及其上882 號建物為擔保，向該行貸款，原金額僅
    止於350 萬元，嗣追加至400 萬元。自83年1 月間起，卯○○因需款孔急，甲○○、癸○○、李榮家、杜正德、林建德
    、壬○○等明知卯○○本業收入不多，且從事土地及股票炒
    作等投機事業，風險甚高，仍與之共同基於意圖為卯○○不
    法利益之共同概括犯意聯絡，連續為下列高估擔保品價值、
    未調查申貸土地鄰近地區最近買賣成交價或訪價資料、製作
    不實徵信報告、顛倒放款流程、展期續約未重估抵押物價值
    等缺失之多次背信犯行，茲分述如下：
（一）卯○○在83年1 月20日向該行申貸1,000 萬元時，由杜正
      德、李榮家、林建德為擔保品鑑估作業，明知卯○○清償
      能力不佳，而其所有供擔保之屏東市○○段725 之24農地
      （4580.46 平方公尺，現經土地重測為屏東市○○段35 3
      地號土地）無直接通往之道路，使用效益較差，價值不高
      ，且未檢附鄰近地段買賣成交紀錄或相關資料佐證，即違
      背忠實義務，逕自認定該農地日後將變更地目為建地，而
      將該崇蘭段農地逕以建地之價值估價，即大於當年度公告
      現值之6.5 倍高額鑑估（當時公告現值為每平方公尺850
      元，林建德竟估其時價為每平方公尺5600元），且於不動
      產抵押權設定估價核算表上虛偽記載「本抵押物位於屏東
      市大綠地社區、大綠地公園旁，交通方便」云云。再被告
      卯○○貸款時，年度所得總額僅14969 元，被告卯○○之
      財力證明除81年度綜合所得稅結算申報書外，並無其他存
      款等財力證明，詎林建德、杜正德製作之83年1 月21 日
      徵信報告表竟認卯○○務農月入30萬元，嗣林建德將前述
      登載不實之不動產抵押權設定估價核算表、徵信報告表與
      其他申貸資料送李榮家、甲○○、癸○○核章，其等竟仍
      照鑑估放款值准予高額撥貸。
（二）84年8 月17日卯○○再次提出借款申請，甲○○、癸○○
      、李榮家、杜正德、壬○○復基於前述同一之概括犯意聯
      絡，完全無視屏東市不動產景氣早已大幅滑落、農地交易
      價值不如建地，竟再次違背任務，壬○○明知卯○○供擔
      保之屏東市○○段725 之24農地無直接通往之道路，使用
      效益較差，價值不高，竟於不動產抵押權設定估價核算表
      上虛偽記載「本抵押物位於屏東市大綠地社區、大綠地公
      園旁，交通方便」云云，且前揭崇蘭段農地當時公告現值
      仍與81年初貸時相同為每平方公尺850 元，在無任何鄰地
      交易證明其價值業已提高之情況下，將市價之鑑估由每平
      方公尺5600元，提高至7800元，鑑估放款值提高至000000
      00元，而使卯○○得以增貸至1400萬元。再卯○○於本次
      貸款時，83年度所得總額僅64890 元，卯○○並無提出其
      他存款等財力證明，詎被告壬○○製作之84年8 月17日徵
      信報告表竟認卯○○投資遊樂場及水產養殖事業，種植火
      鶴之高經濟作物，月收入約23萬元，並經有犯意聯絡之甲○○、癸○○審核通過，嗣甲○○將該登載不實之不動產
      抵押權設定估價核算表、徵信報告表及其他貸款資料送請
      總行為歸戶審查，以行使之。且其等明知卯○○於84 年8
      月申貸時，尚另貸有他筆擔保借款4 百萬元（擔保物為前
      述屏東市○○段1100號建地及其上882 號建物），2 案合
      計1 千8 百萬元已逾分行經理權限1 千4 百萬元，應送請
      總行為歸戶審查，惟該分行於未獲總行批示（總行於84年
      10月14日方核准)前 ，甲○○、癸○○等即於84年9 月19
      日逕行貸放與卯○○完畢，明顯違背該行授信授權規定。
（三）卯○○84年8 月29日再次就之前借款400 萬元部份提出續
      約申請，癸○○、李榮家、壬○○復基於意圖為卯○○不
      法利益之共同概括犯意聯絡，調查員壬○○完全未依高企
      對續約案件應確實查勘、重新評估之規定，無視屏東市不
      動產景氣早於83年起已大幅滑落，竟連續違背任務，未經
      確實查勘、重新評估擔保品，即於84年9 月1 日草率製作
      徵信報告表，癸○○、李榮家等即於84年9 月4 日逕行核
      准，明顯違背該行續約程序之規定。
（四）迄85年8 月30日，卯○○申請貸款展期（金額計1 千8 百
      萬元，抵押物為前揭崇蘭段農地、前述屏東市○○段1100
      號建地及其上882 號建物），壬○○除未依高企規定，確
      實重新評估擔保物，並考量將來景氣、借戶展望等，更於
      同年9 月2 日製作內容不實之徵信報告稱：卯○○從事水
      產養殖，月入70至80萬元云云，而壬○○、李榮家、杜正
      德，無視內容之荒謬，仍基於同一背信之犯意聯絡，連續
      於同年10月初准予展期，渠等並將該登載不實之徵信報告
      表及其他貸款資料送請總行為歸戶審查，以行使之。惟卯
      ○○本已無清償能力，投資亦早已失利，前開屏東市○○
      段1100號建地及其上882 號建物經高企聲請本院拍賣，尚
      有不足額債權20,765,364元未受償，致高企將該不良債權
      轉讓與他人，高雄區中小企業銀行因此損失不貲。後該不
      良債權受讓人張炎輝於95年間對前揭崇蘭段農地聲請拍賣
      （該土地拍賣當時之公告現值為每平方公尺1400元，鑑估
      單價為每平方公尺1200元，鑑估價格僅5,496,552 元，嗣
      僅以4,820,000 元拍定），經支付拍賣等必要費用後，尚
      有12,318,803元未受償。
三、案經臺灣高等法院高雄分院檢察署發交臺灣屏東地方法院檢
    察署偵查並由臺灣屏東地方法院檢察署檢察官自動檢舉偵查
    起訴。
      理  由
壹、程序部分
一、按被告之自白，非出於強暴、脅迫、利誘、詐欺、疲勞訊問
    、違法羈押或其他不正之方法，且與事實相符者，得為證據
    ，刑事訴訟法第156 條第1 項定有明文。查本案所有被告就
    其於偵查中之陳述皆不爭執，且查無脅迫、利誘之情事，由
    此可證被告於偵查之自白顯係出於任意性，自得採為本件認
    定事實之證據。
二、按刑事訴訟法第159 條之4 規定，除前三條之情形外，下列
    文書亦得為證據：「一除顯有不可信之情況外，公務員職務
    上製作之紀錄文書、證明文書。二除顯有不可信之情況外，
    從事業務之人於業務上或通常業務過程所須製作之紀錄文書
    、證明文書。三除前二款之情形外，其他於可信之特別情況
    下所製作之文書。」此係因從事業務之人於業務上製作之紀
    錄文書及公務員職務上製作之紀錄文書、證明文書，係依職
    權所為，與其責任、信譽攸關，且該等文書經常處於可能受
    公開檢查之狀態，其正確性及真實之保障極高，是除非有顯
    不可信之情況外，上開公文書、業務文書應具有證據能力。
    本件借款申請書、徵信報告表、不動產抵押設定估價核算表
    、申貸人所得證明等各項貸款資料符合上揭文書之要件，經
    查亦無顯不可信之情況，並有特別可信之情況，上開文書應
    具有證據能力。
三、按被告以外之人於偵查中向檢察官所為陳述，除顯有不可信
    之情況者外，得為證據，同法第159 條之1 第2 項定有明文
    。此乃因檢察官與法官同為司法官署，且檢察官代表國家偵
    查犯罪，依法有訊問被告、證人及鑑定人之權力，依法亦須
    對被告有利不利之情形均應注意，徵諸實務運作，檢察官實
    施刑事偵查程序，亦多能恪遵法定程序之要求，當不致有違
    法取證之情事，是其可信度極高，職是，被告以外之人前於
    偵查中已具結而為證述，除反對該項供述得具有證據能力之
    一方，已釋明「顯有不可信之情況」之理由外，不宜以該證
    人未能於審判中接受他造之反對詰問為由，即遽指該證人於
    偵查中之陳述不具證據能力，始符上開法條之立法意旨。本
    件證人林建德、邱明俊（該2 證人陳述見92年度他字第65號
    卷第13頁以下）、辰○○（該證人陳述見92年度偵字第5452
    號卷第151頁以下）於檢察官偵查時所為陳述，其等均未曾
    提及檢察官在偵查時有任何不法取供之情形，是客觀上並無
    顯不可信之情況，其等於偵查中之證言自均具有證據能力。
貳、實體部分
甲、犯罪事實一、辰○○貸款案部分
一、訊據被告辰○○、寅○○就其申請借款時並無就本案土地有
    具體興建計畫及本案土地從未建築房屋一節坦承不諱，然辯
    稱：是後來才沒建屋云云。被告甲○○、辛○○、戊○○就
    借款人申貸時未取得建築執照、未委任建築經理公司一節並
    不爭執，但均辯稱：本件之一般空地貸款，非建築融資，一
    切均依法辦理，沒有背信犯行云云。惟查：
（一）本案為建築工程款融資貸款
    本案洛陽段土地為自有，無須申請土地款購地融資，有該土
    地之土地登記謄本可證，並為各被告所是認；本案貸款係為
    建築房屋之用所申請一節，有被告辰○○名義製作之84年5
    月9 日借款申請書（其上註明借款用途為「住宅購置修繕」
    ）、被告辛○○製作、戊○○、甲○○用印之84年5 月5 日
    徵信報告表（其上記載資金用途：申請人欲在屏東市○○段
    第100-4 、80、81地號土地上建5 層樓透天店面住家，因資
    金不足而申貸）、被告辰○○名義製作之興建計畫書及償還
    計劃、高雄區中小企業銀行超過授權限額審議批覆書（其上
    批示如下：(2)應按建築融資辦法辦理控管）、高企辦理建築
    商融資作業準則（92年度他字第61號第49頁以下）在卷可證
    ，另證人邱明俊及丙○○亦為相同證述，其中證人丙○○即
    該銀行總行審核員更證稱：本案應屬建築貸款，若是空地貸
    款就不會寫上蓋房子，.... 建 築融資必須要有興建計畫，
    因為有要蓋房子，所以（高雄區中小企業銀行超過授權限額
    審議批覆書）才寫上要按建築融資辦法辦理控管，本案是以
    土地貸款以供興建房屋，如果建築融資辦法有好幾條，就是
    全面都要照這個辦法去控管，.... ， 在建築融資才會需要
    這些資料（即貸款人須提出興建計畫書及償還計劃），是被
    告前述辯稱本案僅為一般空地融資云云，顯非可採。另辯護
    人雖以證人丁○○之證詞欲證明本案非建築融資，然查建築
    工程成本極高，非一般小額信用貸款可比，若欲融資，銀行
    必要求擔保物，以供日後取償，此為金融業之常規，亦為一
    般人日常生活可得之常識，詎證人丁○○不僅自承未辦過建
    築融資，且對檢察官及本院所詢問題避重就輕，答非所問，
    其於本院作證時竟稱：建築融資沒有擔保品，建築融資要辦
    信用貸款，不是擔保貸款（見本院96 年6月29日筆錄）之與
    金融業承作大額借款實務顯不相符之證詞，其所稱顯係意圖
    迴護本案被告，不足採信。
    再辯護人另以高企接受金融主管機關金檢時，本案並未被金
    檢人員發現，可證本案為正常貸款，並無不法云云。然查80
    年以後我國金融機構違法貸放案件甚多，並有許多信用合作
    社、農漁會信用部、銀行因而遭接管，幾近每日皆有所聞，
    而金融主管機關之金檢人員人數尚非眾多，又須檢查全國上
    千間之金融機構，尚難期待金融主管機關金檢會發現各銀行
    之所有弊案，是前述辯詞尚不足採為有利被告之認定，附此
    敘明。
（二）本案貸款實際上根本未用於在本案抵押之土地上建築房屋
    本案貸款實際上根本未使用於建築房屋一節，業據被告寅○○、辰○○、辛○○、戊○○、甲○○坦承不諱，被告辰○○取得本案貸款中之200 萬元作為生活費，其餘貸款由被告
    寅○○、庚○朋分花用等情，業據證人寅○○、辰○○證述
    明確，堪信為真實。
（三）被告辛○○、戊○○、甲○○未依主管機關就土地放款之
      相關規定及高企擔保品鑑價要點之規定估價貸放，且製作
      不實徵信報告，顯然違背任務，圖利被告寅○○、辰○○
      、庚○
１．查本件洛陽段土地坐落於屏東市都市計劃範圍內，為都市土
    地，有該土地謄本、都市計劃區域內分區使用證明書可稽，
    而中央銀行及財政部就都市土地貸款先後有如下之相關規定
    ：
  (1)82年8 月31日財政部台保司（一）字第821220092 號函示各
    金融機構，中央銀行修訂「對金融機構辦理購地及土地擔保
    放款最高貸放限額與期限之規定」二、以都市空地為擔保之
    貸款，無正當使用目的者，不得貸放。中央銀行業務局79年
    12月5 日台央業字第930 號函所稱之無正當使用目的之都市
    空地貸款，不得貸放，係指金融機構承作以都市空地為擔保
    之貸款，應注意查核其資金用途，... 借款人如為個人時，
    應注意其資金用途是否為購買住宅及耐久性消費財之用（見
    92年度偵字第5452號卷第48頁）。
  (2)中央銀行82.3.23 台央業字第321 號函：有關對個人辦理之
    建築基地購地融資，如申請人已取得建造執照或已有具體之
    興建計畫，可在六個月內取得建造執照，並於一年內動工興
    建者，基於該建築基地可於短期內實際用於興建房屋，借款
    用途亦屬正當，與本行規定尚無不合。至於其他以個人週轉
    ，營業週轉或其他欠缺明確資金用途之個人都市空地貸款，
    各金融機構均應不得放款。
  (3)中央銀行83.12.12（83）台央業字第1485號函：金融機構對
    個人以都市空地為擔保之建築基地購地融資，其有關取得建
    造執照與動工興建之期限規定，「六個月內取得建造執照，
    並於一年內動工興建」部分，停止適用。
從而，被告辰○○於84年5 月間以本案之都市空地貸款，依當時
中央主管機關之函示，雖不以「須在六個月內取得建造執照，並
於一年內動工興建」為必要，但仍須「已取得建造執照或已有具
體之興建計畫，該建築基地可於短期內實際用於興建房屋，借款
用途亦屬正當」者，方得貸放。而前述主管機關之規定為從事業
務之被告甲○○、戊○○、辛○○所明知，其等竟在辰○○等三
人自始未取得建照（連同申請建造執照之準備均闕如）、無具體
興建計畫，且未委任任何建築經理公司為建築準備行為之情況下
，仍核准貸款。
２．高企就擔保品之估價及放款值核估有於82年11月11日以82高
    銀總審查字第4279號頒訂「高雄區中小企業銀行擔保品處理
    要點」，規定土地應扣除增值稅後以9 成貸放（見該要點第
    四點規定「甲、實施平均地權地區（或都市計劃區域）內之
    土地：１（時價－應計土地增值稅）×放款率（最高90％）
    ＝放款值（可貸金額）」），但若不動產鑑估如有特殊情形
    ，經營業單位實地勘查，認為有承作價值，應述明理由，專
    案報總行核准後貸放（見該要點第四點(十一)），並應依中央銀
    行選擇性管制措施之規定辦理（見該要點第五點(一)1 之規定
    ），有該「擔保品處理要點」附卷可稽，並經證人丙○○證
    述屬實。詎被告辛○○、戊○○、甲○○竟對前述規定視而
    不見，辛○○不惟未依前述要點第四點甲之規定，以本案土
    地扣除土地增值稅後之金額（即估價淨額00000000元）九成
    （即00000000元）為放款金額；亦不依該要點第四點(十一)之規
    定述明本案有何特殊情形及承作價值之理由，竟自行推估土
    地市價為00000000元，並自行決定以該市價約五成六之標準
    決定本件貸放金額，逐層送甲○○、戊○○審核通過等情，
    有高雄區中小企業銀行不動產抵押權設定估價核算表在卷可
    證，且貸款人辰○○並證稱：就我的看法，我們貸款的錢是
    超過土地的價值（見92年度偵字第5452號其92年12月8 日偵
    訊筆錄），更足證被告辛○○、戊○○、甲○○確有圖利辰
    ○○、寅○○、庚○之犯行。
３．辰○○、寅○○、庚○均未檢附個人年度所得憑證或證明文
    件，被告辛○○竟於84年5 月5 日製作內容不實之徵信報告
    表，於償債來源或計畫項下虛偽記載：「有個人年度所得憑
    證或證明文件」，分別有該徵信報告表、辰○○個人資料表
    （其上年度個人收支情形空白）、辰○○82年度綜合所得稅
    稅額證明書（完全空白）在卷可證。
４．此外，屏東市不動產景氣業於83年間已反轉向下之事實，有
    內政部地政司製作之都市地價指數表在卷可證，被告辛○○
    明知申貸人並無建屋之真意，其明知房地產低迷，竟高估本
    虛偽建案之銷售價格以膨脹申請人之償債來源增加信用，而
    不實記載「申請人欲在洛陽100-4 、80、81土地上建5 層樓
    透天店面住家，申請人擬銷售之價位如下：第一戶地坪約
    37.5 坪 ，售價3500萬元（註：以5 層樓之總面積換算，一
    坪均價18.6萬元），第2.3.4 戶每戶約25.4坪，（一戶）售
    價2700 萬 元（註：以5 層樓之總面積換算，一坪均價
    21.25 萬元），第五戶地坪約43.6坪，售價約3900萬元（註
    ：以5 層樓之總面積換算，一坪均價17.88 萬元）」，其並
    認為製作該徵信報告表之時點「房地產低迷」，尚推估貸款
    人有預估盈餘2240萬元可供償還貸款，而記載於該徵信報告
    表，逐層送甲○○、戊○○審核通過並送不知情之總行歸戶
    審查核准等情，有84年5 月5 日徵信報告表、84年5 月12日
    借款人辰○○超過授權限額審議批覆書可證。
被告辛○○、戊○○、甲○○違背任務，高估擔保品價值，意圖
為辰○○、寅○○、庚○不法之利益，堪以認定。而縱認被告前
述所稱本案為一般空地貸款之辯解屬實，其就擔保品之估價亦有
前述之高估擔保品價值、製作不實徵信報告表、圖利貸款人之背
信犯行，可以認定。
（四）本案貸款未依央行函示及高企總行之批示分批撥放，被告
      等人顯然意圖為第三人不法之利益，而為違背任務之行為
１．本案既為建築工程款融資，被告辛○○、戊○○、甲○○即
    應於被告辰○○補提興建及償還計畫後，依建築融資管理辦
    法之規定與建築經理公司合作並依建築進度分批撥放貸款等
    情，業據證人丙○○（本院詢以：84年5 月12日借款人辰○○超過授權限額審議批覆書，其上記載按建築融資辦法辦理
    控管何意？其證稱：寫這樣就是總行有這樣的意見，是要按
    建築融資辦法去辦理控管，如果建築融資辦法有好幾條，就
    是全面都要照這個辦法去控管。如果是總行准的話，就按照
    總行意思，分行經理就按照與外面建築經理公司的合約分次
    撥款。建築融資辦法裡面有規定，所以分行必須要照規定去
    做，見本院96年1 月8 日審理筆錄）證述明確，復有高企「
    81年1 月28日實施，本行辦理建築融資作業準則八、2.於取
    得建造執照後，依工程進度分批撥款。工程進度之認定由承
    作融資之單位參酌建築經理公司之通知或鑑定報告，並派員
    前往工地實際查勘認定」之規定在卷可證（見92年度偵字第
    5452號第25頁），詎被告辛○○、戊○○、甲○○僅遵總行
    要求補提興建及償還計畫，不依總行前述批示分批撥款，被
    告等人顯然有違背任務之行為。另證人己○○雖證稱，本案
    撥款一次動用，按建築融資辦法控管是指要注意有無設定地
    上權、請建照是否為借款人本人云云，惟查其既自承非本案
    之總行批示人員，所稱亦與超過授權限額審議批覆書、償還
    及興建計畫書、徵信報告表等書面證據不符，且當本院詢以
    ，你既認本案係一次撥放貸款，為何總行要批示補興建計畫
    及償還計畫時，復無法回答本院問題，是其所言是否真實，
    即有可疑，顯不足作為有利被告之認定。
２．再以辰○○名義出具之興建及償還計畫並非被告辰○○本人
    所書立，其亦不知有該書面存在，其僅分得200 萬元貸款一
    節，業據證人辰○○證述明確（辰○○既亦參與本案貸款，
    堪信其就此書面有概括授權，故不另論其餘相關被告之偽造
    文書責任，先予敘明），更足證本案貸款顯係由被告寅○○
    所主導，並與被告辛○○、戊○○、甲○○為貸款撥放細部
    程序之謀議。而本件若係依總行指示（甚至主管機關函示）
    以建築融資規定逐步按興建進度放款，根本得完全避免損失
    或大幅降低損失，然而，辰○○等根本沒有建照，亦無建屋
    之實，卻得以建屋之名取得大筆鉅額貸款，被告辛○○、戊○○、甲○○顯有意圖為第三人不法之利益，而為違背任務
    之行為，更足認定。
（五）本案土地後經高企申請拍賣多次仍未賣出，成為不良債權
      ，對高企造成損害
      本案土地後經高企申請拍賣多次仍未賣出成為不良債權，
      對高企造成損害等情，有本院90年度執字第3843號、91年
      度執字第16027 號清償借款卷可證。本件不良債權後為高
      企出售與資產管理公司，前述抵押之土地經本院多次拍賣
      ，嗣於93年11月22日方售出，扣除土地增值稅及其他必要
      費用後，債權人僅取得00000000元，尚有0000000 元未受
      償等情，有本院93年度執字第16132 號清償借款卷可證。
      被告違背任務之行為造成本人之損害，可以認定。
綜上所述，被告辛○○、戊○○、甲○○明知辰○○、寅○○、
庚○並無建築房屋之真意，被告戊○○、甲○○明知被告辛○○
在進行鑑估、徵信作業時，違反上開擔保品處理細則、高企函示
、中央主管機關函示之規定，高估擔保品價值、未依規定算式核
算擔保品價值，製作不實徵信報告表、未調查申貸土地鄰近地區
最近買賣成交價或訪價資料、原則上不得以都市空地貸款，貸款
人貸款用途與實際不符等各種情形，竟仍逐級核章准貸，嗣並顛
倒放款流程、致生損害於高企之債權利益，其等與被告辰○○、
寅○○、庚○有犯意之聯絡及行為之分擔，亦堪審認。
乙、犯罪事實二、卯○○貸款案部分
一、訊據被告甲○○就個人貸款總額超過1400萬元應送總行歸戶
    審查方得貸放一節坦承不諱，但與被告癸○○、壬○○、卯
    ○○等人就前述犯行仍矢口否認，均辯稱：卯○○當時財力
    足可清償借款，抵押物價值並未高估，本件貸款一切均依法
    辦理，沒有背信犯行云云。惟查：
（一）犯罪事實二、（一）部分
    被告卯○○於83年1 月20日向高企屏東分行西屏東辦事處申
    貸1,000 萬元，有借款申請書可證；該件貸款由林建德為擔
    保品鑑估作業，其未檢附鄰近地段買賣成交紀錄或相關資料
    佐證，即違背忠實義務，逕自認定該農地將變為建地，而將
    該崇蘭段農地逕以大於當年度公告現值之6.5 倍高額鑑估（
    當時公告現值為每平方公尺850 元，林建德竟估其時價為每
    平方公尺5600元），且於不動產抵押權設定估價核算表上虛
    偽記載「本抵押物位於屏東市大綠地社區、大綠地公園旁，
    交通方便」，杜正德、李榮家、甲○○、癸○○等竟仍照鑑
    估放款值准予高額撥貸，有證人林建德偵查中之證詞、高雄
    區中小企業銀行不動產抵押權設定估價核算表在卷可證，而
    建估人員不能因風聞農地即將變更為建地，遂逕自將農地以
    建地之價值估價等情，並據證人丙○○、己○○、乙○○證
    述明確。再被告卯○○所有供擔保之屏東市○○段725 之24
    農地實際上無直接通往之道路，使用效益較差，價值不高等
    情，有本院民事執行處95年度執字第3863號清償債務卷第51
    頁以下之鑑估報告書、土地價值分析表、現場照片在卷可證
    ；又該土地於95年間公告現值僅為每平方公尺1400元，鑑估
    單價為每平方公尺1200元，鑑估價格僅0000000 元，有本院
    95年度執字第3863號卷附之鑑估報告書可證，該土地價值鑑
    估顯然高於市價，違背常情，可以認定；又被告甲○○於偵
    查中自承：卯○○案子我有去看（見92年度偵字第5452號卷
    第135 頁以下）等語，其顯明知該土地有前述交通不便之狀
    況，竟仍准本件貸款，其與被告卯○○等顯有犯意聯絡，至
    為明確。再被告卯○○於貸款時，年度所得總額僅14969 元
    ，有其81年度綜合所得稅結算申報書在卷可證，被告卯○○
    之財力證明除該81年度綜合所得稅結算申報書外，並無其他
    存款等財力證明，詎林建德、杜正德製作、經被告甲○○審
    核蓋章之83年1 月21日徵信報告表竟認卯○○務農月入30萬
    元，有83年1 月21日徵信報告表在卷可證，是被告甲○○、
    癸○○為他人處理事務，未盡善良管理人注意義務，意圖為
    卯○○不法利益，而為違背任務之行為，其不應超額貸放款
    項而貸放，致高企財產受有損害，可以認定。
（二）犯罪事實二、（二）部分
１．84年8 月17日被告卯○○再次提出借款1400萬之申請時，屏
    東市不動產景氣業已反轉向下之事實，有內政部地政司製作
    之都市地價指數表在卷可證，而被告壬○○明知本案抵押物
    之崇蘭段農地並非建地，亦未變更為建地，其無直接通往之
    道路，使用效益較差，價值不高，且未檢附鄰近地段買賣成
    交紀錄或相關資料佐證，竟於不動產抵押權設定估價核算表
    上虛偽記載「本抵押物位於屏東市大綠地社區、大綠地公園
    旁，交通方便」云云，有該土地登記簿謄本、本院民事執行
    處95年度執字第3863號清償債務卷第51頁以下之鑑估報告書
    、土地價值分析表、現場照片、高雄區中小企業銀行不動產
    抵押權設定估價核算表在卷可證。而被告甲○○、癸○○、
    壬○○、李榮家、杜正德等完全無視屏東市不動產景氣早已
    大幅滑落，且前述崇蘭段農地當時公告現值仍與81年初貸時
    相同為每平方公尺850 元，該農地實際上仍無直接通往之道
    路，使用效益較差，價值不高之情況下，竟仍違背任務，將
    擔保品（即前揭崇蘭段農地）鑑價，由每平方公尺由5600元
    ，提高至7800元，鑑估放款值提高至00000000元，而貸與被
    告卯○○1400萬元，供其清償之前的1,000 萬元借款，有卯
    ○○借款申請書（該申請書係經被告壬○○製作，送被告癸○○、甲○○逐層審核通過，並送總行為歸戶審查，有各該
    被告批示及用印可證）、高雄區中小企業銀行不動產抵押權
    設定估價核算表在卷可證，該土地價值鑑估顯然高於市價，
    違背常情，可以認定。
２．再本件借款於84年8 月核貸時，被告卯○○尚另貸有他筆擔
    保放款4 百萬元（即前述屏東市○○段1100號建地及其上88
    2號建物），2 案合計1 千8 百萬元，有卯○○84年8 月17
    日借款申請書後附之高企內部審核表記載「短擔400 萬、本
    次1400 萬」等文字在卷可證；被告卯○○個人歸戶貸款總
    額已達1800萬元，已逾分行經理權限1 千4 百萬元，應送請
    總行為歸戶審查，有高企授權融資額度表可證，此為被告甲○○、癸○○業務上明知之事項，被告甲○○、癸○○於未
    獲總行批示（總行於84年10月14日方核准，有卯○○84年8
    月17日借款申請書其上蓋有「84年10月14日歸審超限」之圓
    戳章在卷可稽)前 ，即於84年9 月19日逕行貸放與卯○○完
    畢，有卯○○84年8 月17日借款申請書其上蓋有「84年9 月
    19日給付訖」之圓章可證，被告甲○○、癸○○明顯違背該
    行授信授權規定，可以認定。
３．被告卯○○於本次貸款時，83年度所得總額僅64890 元，有
    國稅局84年10月9 日核發之卯○○83年度綜合所得稅稅額證
    明書在卷可證，被告卯○○之財力證明除該綜合所得稅稅額
    證明書外，並無其他存款等財力證明，詎被告壬○○製作、
    經被告甲○○審核蓋章之84年8 月17日徵信報告表竟認卯○○投資遊樂場及水產養殖事業，種植火鶴之高經濟作物，月
    收入約23萬元，有該徵信報告表在卷可證。另證人卯○○證
    稱，其係83年底才開始養鱉，養鱉到出售過程須一年；同為
    養鱉業者之證人丑○○亦稱，養鱉第1年只有支出，沒有收
    入等語（見本院95年5 月5 日審理筆錄），是證人卯○○於
    84年8 月17日前就水產養殖業部份顯無收入可言，其復未舉
    證有其他收入，更足證被告壬○○於84年8 月17日製作之徵
    信報告表認卯○○月收入約23萬元顯然不實。另證人卯○○
    自稱，84 年養鱉收入有2000多萬，不惟與其之前所稱「83
    年底開始養鱉」及證人丑○○所述「養鱉第1 年只有支出，
    沒有收入等語」不符，其亦無法舉證以實其說，應係自吹自
    擂且為自己免除背信罪責之詞，無足採信。
是被告甲○○、癸○○、壬○○為他人處理事務，未盡善良管理
人注意義務，意圖為卯○○不法利益，而與卯○○共同為違背任
務之行為，高估擔保物之價值、製作不實徵信報告表、抵押權估
價核算表、超額放款，致高企財產受有損害，可以認定。
（三）犯罪事實二、（三）部分
１．按高企對展期、續約案件有如下之規定：展期、續約案，應
    屬依規定辦理且借戶信用良好，往來績優繳款正常，債權可
    靠者。辦理時應確實查勘，重新評估，並考量將來景氣，借
    戶展望及法令政策（如公告現值調整、土地增值稅變動）等
    ，如債權確保性堪虞或不合法令者，應酌情收回為宜，有該
    行82 年6 月17日82高銀總審查字第2378號函示在卷可稽，
    並經證人己○○、丙○○證述明確，該內規自為被告等人業
    務上應知悉且應遵循之義務。
２．被告壬○○完全未依高企對續約案件應確實查勘、重新評估
    之規定，無視屏東市不動產景氣早於83年起已大幅滑落，竟
    未經確實查勘、重新評估擔保品，即於84年9 月1 日草率製
    作徵信報告表，癸○○、李榮家等即於84年9 月4 日逕行核
    准，明顯違背該行續約程序之規定等情，並有內政部地政司
    製作之都市地價指數表、84年8 月17日借款申請書、84年8
    月29日借款申請書後附之審查意見、84年9 月1 日徵信報告
    表及該次借款未見調查員製作任何不動產抵押權設定估價核
    算表附於本件借款申請書後可證。
（四）犯罪事實二、（四）部分
１．按高企對展期、續約案件有前述82年6 月17日82高銀總審查
    字第2378號函示之規定，業如前述，詎85年8 月30日，被告
    卯○○申請貸款展延（金額計1 千8 百萬元，抵押物為前揭
    崇蘭段農地、前述屏東市○○段1100號建地及其上882號建
    物），被告壬○○除未依前述函示確實重新評估擔保物，並
    考量將來景氣、借戶展望等外，更於同年9 月2 日製作內容
    不實之徵信報告，於償債來源或計畫欄明確記載「無個人年
    度所得憑證或證明文件」之情況下，尚稱：卯○○從事水產
    養殖，月入70至80萬元，近來成鱉價格看好，投資收入應可
    再增加云云，並經李榮家、杜正德、被告癸○○審核通過，
    被告癸○○並將登載不實之徵信報告表連同相關展期資料送
    不知情之總行為歸戶審查以行使之，有該徵信報告表、借款
    申請書在卷可證；而養鱉市場自85年起即日漸低迷，85年中
    更下跌至前一年的二分之一，只要是84年間才投入養殖者就
    會賠本，業據證人丑○○證述明確，並為證人卯○○所不爭
    執，更足證被告壬○○於徵信報告表記載「近來成鱉價格看
    好，投資收入應可再增加」云云，顯非真實。
２．被告卯○○本已無清償能力，投資亦早已失利，前開屏東市
    ○○段1100號建地及其上882 號建物經高企聲請本院拍賣，
    尚有不足額債權20,765,364元未受償，有本院87年度執字第
    7471號分配表可證；再其所有之崇蘭段前述土地於95年間經
    聲請拍賣，該土地拍賣當時之公告現值為每平方公尺1400元
    ，鑑估單價為每平方公尺1200元，鑑估價格僅0000000 元，
    嗣僅以0000000 元拍定，經支付拍賣等必要費用後，本案債
    權尚有12,318,803元未受償等事實，有本院95年度執字第38
    63號卷附之鑑估報告書、債權分配表表可證，造成高企重大
    損失，更足證被告甲○○、癸○○、壬○○、卯○○等人為
    他人處理事務，未盡善良管理人注意義務，意圖為卯○○不
    法利益，而為違背任務之行為，高估擔保物之價值、超額放
    款，致高企財產受有損害，可以認定。
三、新舊法比較
（一）被告行為後銀行法第125 條之2 經立法院制訂並經總統於
      89年11月1 日公布嗣並施行，依新制訂之銀行法第125 條
      之2 第1 、2 項規定：銀行負責人或職員，意圖為自己或
      第三人不法之利益，或損害銀行之利益，而為違背其職務
      之行為，致生損害於銀行之財產或其他利益者，處三年以
      上十年以下有期徒刑，得併科新臺幣一千萬元以上二億元
      以下罰金。其犯罪所得達新臺幣一億元以上者，處七年以
      上有期徒刑，得併科新臺幣二千五百萬元以上五億元以下
      罰金。銀行負責人或職員，二人以上共同實施前項犯罪之
      行為者，得加重其刑至二分之一。本案被告除卯○○、辰
      ○○、寅○○、庚○以外皆為銀行職員，自有該條背信罪
      特別規定之適用，故關於背信罪之刑度，該條與刑法第
      342 條背信罪比較輕重結果，修正後之法律處罰較重，依
      刑法第2 條第1 項但書規定，應適用有利於被告之刑法背
      信罪處罰。
（二）刑法第28條共犯之規定，於94年1 月7 日修正、95年7 月
      1 日施行前之規定為：「二人以上共同實施犯罪之行為者
      ，皆為正犯」，修正施行後之規定則為：「二人以上共同
      實行犯罪之行為者，皆為正犯」，揆諸本條之修正理由係
      為釐清陰謀共同正犯、預備共同正犯、共謀共同正犯是否
      合乎本條規定之正犯要件。而本案被告共同背信之犯行，
      既屬實行犯罪行為之正犯，則適用修正施行前之刑法第28
      條規定論擬，並無不利於被告。
      修正後刑法第55條、第56條已分別刪除牽連犯、連續犯之
      規定，而本案被告甲○○、卯○○、癸○○、壬○○先後
      多次背信犯行及業務登載不實、行使業務登載不實文書之
      犯行，均時間緊接，所犯構成要件相同，均顯係基於概括
      之犯意為之；所有被告行使業務登載不實文書之犯行與背
      信犯行間，有目的手段之牽連關係，依修正前刑法第56、
      55條分屬連續犯、牽連犯，應以一罪論，但得加重其刑至
      二分之一；惟如依新法規定，因連續犯、牽連犯業已刪除
      ，即應按數罪之規定併罰，數罪併罰之結果，顯較諸以一
      罪論而加重其刑至二分之一之結果不利於被告；比較新舊
      法結果，以修正前刑法較有利於行為人，應適用之。
四、核被告等所為，均係犯刑法第342 條第1 項之背信罪；被告
    卯○○、甲○○、癸○○、壬○○、林佳正、戊○○就犯罪
    事實一、二（二）、（四）所為另犯刑法第216 、215 條之
    行使業務登載不實文書罪，被告卯○○、甲○○、癸○○、
    壬○○就犯罪事實二（一）、（三）所為另犯刑法第215 條
    之業務登載不實文書罪。被告甲○○、辛○○、戊○○、辰
    ○○、寅○○間就事實欄一之犯行有犯意聯絡、行為分擔，
    為共同正犯（被告辰○○、寅○○雖未具備為他人處理事務
    之身分，惟因與被告甲○○、辛○○、戊○○共同實施，依
    刑法第31條第1項之規定，自應以共犯論）。被告甲○○、
    癸○○、卯○○間就事實欄二（一）之犯行，被告甲○○、
    癸○○、卯○○、壬○○間就事實欄二（二）之犯行，被告
    癸○○、卯○○、壬○○間就事實欄二（三）之犯行，被告
    癸○○、卯○○、壬○○間就事實欄二（四）之犯行，有犯
    意聯絡、行為分擔，為共同正犯（被告卯○○雖未具備為他
    人處理事務之身分，惟因與被告甲○○、辛○○、戊○○共
    同實施，依刑法第31條第1項之規定，自應以共犯論）。被
    告甲○○、辛○○、戊○○、辰○○、寅○○就事實欄一、
    被告甲○○、癸○○、卯○○、壬○○間就事實欄二（二）
    、被告癸○○、卯○○、壬○○間就事實欄二（四）之背信
    、行使業務登載不實文書二犯行有方法手段之牽連關係，應
    從較重之背信罪處斷。被告癸○○、卯○○、甲○○間就事
    實欄二（一）、被告癸○○、卯○○、壬○○間就事實欄二
    （三）之背信、業務登載不實二犯行有目的手段之牽連關係
    ，應從較重之背信罪處斷。被告甲○○就事實欄一、二（一
    ）、（二）先後多次犯行，被告卯○○、癸○○就事實欄二
    （一）至（四）先後多次犯行，被告壬○○就事實欄二（二
    ）至（四）先後多次犯行，均時間緊接，手法相同，所犯皆
    為構成要件相同之罪名，均為連續犯，應依刑法第五十六條
    之規定，論以情節較重（貸款金額最多）之意圖為第三人不
    法之利益之一罪，並加重其刑。被告辛○○製作不實徵信報
    告表經共犯甲○○、陳炫任審核後，送請總行審議批覆以行
    使之，其製作業務不實文書之行為為在後之行使行為所吸收
    不另論罪。被告卯○○、甲○○、癸○○、壬○○就犯罪事
    實二（二）、被告卯○○、癸○○、壬○○就犯罪事實二（
    四）製作不實徵信報告表、不動產抵押權設定估價核算表後
    ，送請總行審議批覆以行使之，其製作業務不實文書之行為
    為在後之行使行為所吸收不另論罪。爰審酌被告等為圖第三
    人不法利益，竟利用職務之便，高估擔保品價值、顛倒放款
    流程、及貸款人貸款用途與實際不相符合、製作不實徵信報
    告等之違背任務之行為，掏空高企資產，惡性非輕，犯後復
    飾詞狡辯，未見悔意，其中被告甲○○參與被告辰○○、卯
    ○○貸款案件，犯罪情節最重，癸○○、卯○○均為四次連
    續背信犯行，壬○○為2次背信犯行，其餘被告僅為一次背
    信犯行及各該被告對高企造成之損害程度等一切情狀，就各
    被告分別量處如主文所示之刑，以示懲儆。
據上論斷，應依刑事訴訟第299 條第1 項前段、刑法第2 條第1
項但書、第31條第1 項、第342 條第1 項、第215 條、第216 條
、修正前刑法第28條、第55條、第56條，判決如主文。
本案經檢察官陳新君到庭執行職務。
中    華    民    國    97    年    3     月    31    日
                  刑事第五庭    審判長法  官    石家禎
                                      法  官    李宜娟
                                      法  官    林家聖
以上正本證明與原本無異。
如不服本判決應於收受本判決送達後十日內向本院提出上訴書狀
，其未敘述上訴理由者，並得於提起上訴後十日內向本院補提理
由書狀（均須按他造當事人之人數附繕本）「切勿逕送上級法院
」
中    華    民    國    97    年    3    月    31    日
                                     書記官    林鴻仁


司法院資訊處製作；財團法人民間司法改革基金會備份。
